臺灣士林地方法院民事判決　九十年度訴字第七二九號
　　原　　　告　甲○○
　　被　　　告　癸○○
　　　　　　　　壬○○
　　　　　　　　庚○○
　 　　　　　　 乙○○
　 　　　　　 　丙○○
　　　　　　　　己○○
　　　　　　　　戊○○
　 　　　　　　 丁○○
　　　　　　　　子○○○
　 　　　　　　 辛○○
右當事人間請求所有權移轉登記事件，本院判決如左：
    主    文
被告應將坐落台北縣淡水鎮○○里○○段樹梅坑小段三八四地號土地所有權四分之三
移轉登記予原告，四分之一移轉登記予被告壬○○。
訴訟費用由被告連帶負擔。
    事    實
甲、原告方面：
  一、聲明：如主文所示。
  二、陳述：
  （一）原告於民國八十七年七月間與被告壬○○共同出資，以原告之名義，向陳蘇
        來于購買坐落台北縣淡水鎮○○里○○段樹梅坑小段三八四地號土地（下稱
        系爭土地），於同年十月間即已付清全部款項，遽陳蘇來于竟於同年十一月
        六日死亡，被告為其全體繼承人，爰依買賣契約之法律關係提起本訴。
  （二）原告簽訂系爭買賣契約當日簽發五十萬元、九十萬元之支票，連同訂約前已
        交付十萬元，共計一百五十萬元為第一次付款，第二次付款則係支付二百萬
        元之支票，並要求陳蘇來于設定抵押權，以保障原告權利，第三次付款則係
        支付二百五十萬元現金及一百零二萬七千二百十三元之支票，其餘款項則約
        定由被告壬○○支付，陳蘇來于既表明被告壬○○已付清其所應付之價金，
        故原告確已支付全部款項，被告所為之同時履行抗辯顯無理由。
  （三）被繼承人陳蘇來于於訂契約之時，意識清楚，而原告與陳蘇來于實際簽約二
        次，第一次簽約後，原告發現自己短期內無法取得自耕農證明而立即過戶，
        乃請陳蘇來于返還已付十萬元價款，但陳蘇來于不肯，只好撕換舊約，改為
        系爭契約，並特別約定原告可以指定有資格之人過戶，或等原告取得自耕農
        證明可過戶時再過戶，但須先設定抵押擔保，陳蘇來于更親自去戶政機關變
        更印鑑章，並辦理權狀遺失補發，顯見陳蘇來于意識完全清楚，被告所辯，
        顯不足採。
  （四）前開抵押權之設定係起因於原告無法取得自耕農身份而過戶，經雙方協議而
        設定，以保障原告之權利，與流質契約無涉。
乙、被告癸○○、庚○○、乙○○方面：
    未於最後言詞辯論期日到場，惟據其等前所為之聲明、陳述如左：
  一、聲明：同意原告之請求。
  二、陳述：其等為陳蘇來于之繼承人，陳蘇來于確與原告訂立系爭買賣契約，同意
      移轉系爭土地。
丙、被告壬○○方面：
　　未於最後言詞辯論期日到場，惟據其前所為之聲明、陳述如左：
  一、聲明：原告之訴駁回。
  二、陳述：其與原告共同出資向陳蘇來于購買系爭土地，原告將其列為被告並無理
      由。
丁、被告丙○○、己○○、戊○○、丁○○方面：
    未於言詞辯論期日到場，亦未提出書狀作何聲明或陳述。
戊、被告子○○○、辛○○方面：
  一、聲明：原告之訴駁回。
  二、陳述：
  （一）被告子○○○、辛○○為被繼承人陳蘇來于之次女、三女，陳蘇來于罹患癌
        症，自八十五年間由被告辛○○接往泰山鄉夫家照顧，接送醫院門診，八十
        六年六月病發住進台北市馬偕醫院治療至去世為止，入出院六次計：八十
        六年六月十七日至八十六年七月九日共二十二日；八十六年八月七日至八
        十六年八月二十五日共十八日；八十六年十月二十日至八十六年十一月十
        日共十二日；八十七年二月五日至八十七年二月二十三日共十八日；八
        十七年五月十二日至八十七年五月二十九日共十七日；八十七年十月十七
        日至八十七年十一月六日共二十日，入、出院期間早已精神恍惚，意識錯亂
        ，是原告主張系爭買賣係自由意志下簽訂，顯為不實。
  （二）被繼承人陳蘇來于素有恆產，且有現金債權，不愁缺錢，且八十七年三月間
        ，自知絕症，要求回老家（即淡水鎮○○路四號）居住，在臨終又不缺錢且
        遺產可免稅之情況下，豈有以幾近徵收之價格賤賣祖產，損害子女之理，系
        爭買賣契約即有不實之合理懷疑。綜觀系爭契約之訂立及庭呈陳蘇來于之銀
        行帳戶，其中不但顯示資金之循環進出，及最後所有存款均由陳錦峰解約領
        走，更顯示系爭契約係由原告及壬○○、陳錦峰所為之虛偽意思表示。
  （三）陳蘇來于由被告辛○○照顧期間，將系爭土地所有權狀及印鑑均交代由辛○○保管，母親若真正在自由意志下，出售祖產，大可告知辛○○要回權狀及
        印鑑依法辦理過戶，為何必須瞞住辛○○由他人代辦權狀遺失及更換印鑑，
        買賣契約係為共謀而虛偽之製作應無可疑。
  （四）縱如原告主張系爭買賣契約為真正，則詳審買賣契約第三條之付款方法之記
        載方式，顯為一氣呵成，並未有分次書寫之跡象，且陳蘇來于受領印章只有
        兩次，其他並非陳蘇來于受領，此項之記載已可存疑，且如第三條所載，尾
        款共計三百五十二萬七千二百十三元之鉅款現金，係於八十七年十月十四日
        全部付清，而陳蘇來于於同年月十七日病危入院，身邊並無鉅款（辛○○在
        醫院照顧），原告如何支付此項鉅款？更令人存疑。
  （五）依土地謄本所載，原告登記有抵押債權一千五百萬元（四分之三權利）之抵
        押權設定存在，抵押債權期間尚未屆滿，今又有移轉所有權之約定，且又起
        訴請求移轉，顯已具流質契約之形式要件，依民法第八百七十三條第二項規
        定，系爭買賣契約依法無效，委無容疑。
  （六）依經驗法則，原告已明知本件出賣人為重病老人，趕在臨終前設定抵押權，
        訂定買賣契約，準備辦理過戶，理應連絡其他四分之二繼承人協同辦理，始
        為正途，渠竟捨正途而不為逕自與第三代子孫強行買賣，侵害應繼分，其所
        謀幾可洞悉，期間雖有共同被告之內部關係，惟協同辦理人尚有專業代書，
        其捨正途而不為，依推理結果，系爭買賣契約及抵押權設定即可認定為不真
        實。
  （七）綜上所述，原告對於系爭買賣契約之真正及原告究有無付款既屬有疑，應認
        為買賣契約不成立，原告之請求依法應不為所許。
    理    由
一、本件被告癸○○、庚○○、乙○○、壬○○、丙○○、己○○、戊○○、丁○○
    均未於最後言詞辯論期日到場，核無民事訴訟法第三百八十六條各款所列情形，
    依原告之聲請，由其一造辯論而為判決。
二、原告起訴主張：其於八十七年七月間與被告壬○○共同出資，以原告之名義，向
    陳蘇來于購買系爭土地，於同年十月間即已付清全部款項，遽陳蘇來于竟於同年
    十一月六日死亡，被告為其全體繼承人，爰依買賣關係提起本訴，請求被告將系
    爭土地四分之三移轉登記予原告，四分之一移轉登記予被告壬○○等情；被告癸○○、庚○○、乙○○認諾；被告壬○○則以：其與原告共同出資向陳蘇來于購
    買系爭土地，原告將其列為被告並無理由等語置辯；被告子○○○、辛○○則以
    ：系爭契約並非陳蘇來于所簽訂，於契約簽訂期間，陳蘇來于之意識已不清楚，
    而係原告及壬○○、陳錦峰所為之虛偽意思表示，且原告並未付清買賣價金，請
    求移轉系爭土地所有權，並無理由等語置辯。
三、按訴訟標的對於共同訴訟之各人，必須合一確定者，共同訴訟人中一人之行為，
    有利益於共同訴訟人者，其效力及於全體，不利益者，對於全體不生效力，民事
    訴訟法第五十六條第一項第一款定有明文。經查：原告以其與被告之被繼承人陳
    蘇來于間有買賣契約為由，訴請被告移轉系爭土地所有權，該訴訟標的於共同被
    告間應合一確定，被告癸○○、庚○○、乙○○雖於訴訟進行中表明原告之請求
    為有理由，然其等所為之認諾，形式上觀之對共同被告不利，揆諸前揭規定，對
    全體被告不生效力，合先敘明。
四、原告主張訴外人陳蘇來于於八十七年十一月六日死亡，被告為陳蘇來于之全體繼
    承人之事實，業據提出戶籍謄本一份、繼承系統表一份為證，並為被告所不否認
    ，自堪信為真實。又原告主張被告之被繼承人陳蘇來于於八十七年七月間與其訂
    立買賣契約，出售系爭土地，其已於八十七年十月間付清全部款項一節，雖據提
    出買賣契約一份為證，然為被告子○○○、辛○○否認契約之真正，並辯稱原告
    並未給付全部買賣價金云云。經查：
（一）系爭買賣契約是否有效：
    經本院將卷附原告所提出之系爭買賣契約提示予證人即代書林劉麗香，林劉麗
      香證稱：「這契約是我寫的，買賣價金已付清，但未辦理移轉登記，未辦移轉
      登記的原因是因為原告甲○○無法取得自耕能力證明，甲○○有向陳蘇來于買
      系爭之土地‧‧‧因甲○○當時無自耕農身份，故無法移轉登記，所以先辦設
      定土地抵押權登記，訂約時陳蘇來于意識清楚，並且出於其自由意識簽下契約
      。陳蘇來于在賣主欄上的簽名是我簽名的，甲○○的簽名部分也是我簽的，因
      當時甲○○未帶印章，故用指印代替」、「訂約時是在我辦公室內完成‧‧‧
      訂約時是我第一次看到陳蘇來于，他們事先談好才到我事務所寫買賣契約。買
      、賣雙方當時是一起告訴我土地總價金及付款方式。甲○○和陳蘇來于在賣方
      、買方欄中的簽名都是我代簽的。契約書中買方只用甲○○的名字，是買主甲○○、壬○○雙方約定而成的，原因為何？我不清楚，但買賣價金是分別由甲○○、壬○○就買的部分自行付款，在買賣契約中有載明，原告甲○○是在我
      的事務所交款，由我當場交由陳蘇來于收下‧‧‧當時價款只付甲○○的部分
      ，被告壬○○的部分因其為陳蘇來于的孫子，故他們說壬○○的部分由他自己
      交給陳蘇來于」等語（見本院九十年七月十六日言詞辯論筆錄）；雖其就簽約
      當日陳耀倉是否在場一事，與被告癸○○所述不同，然此或因時間久遠記憶有
      誤所致，尚難憑此即認其證言不可採信，且陳蘇來于於前揭訂約期間確非其住
      院期間，有病歷表一份在卷為憑，而經本院向馬偕紀念醫院函查，據覆：陳蘇
      來于於八十六年六月十七日到七月九日，因肝硬化合併肝癌而住院診治，住院
      期間神志清楚，惟因年邁及罹患多發性肝癌已無法以手術根治，此後，陸續因
      肝癌疼痛問題及肝硬化合併食道靜脈瘤出血而分別於八十六年八月七日至八月
      二十五日、八十六年十月二十日至十一月一日、八十七年二月五日至二月二十
      三日、八十七年五月十二日至五月二十九日及八十七年十月十七日至十一月六
      日在該院住院，除八十七年二月五日至八十七年二月八日曾因食道靜脈瘤出血
      引起肝昏迷而意識不清，八十七年十月二十八日到八十七年十一月六日因敗血
      症、呼吸衰竭引起肝昏迷而意識不清，其餘住院之期間，除年邁反應遲鈍、不
      識字外，意識尚可，則有馬偕紀念醫院九十年十二月一日覆函一份為證，而佐
      以陳蘇來于更於八十七年三月二十三日仍赴台北縣淡水鎮戶政事務所申請變更
      印鑑證明，有台北縣淡水鎮戶政事務所九十年八月八日覆函一份在卷為憑，尚
      難認陳蘇來于於訂立系爭契約之際，已意識不清，是堪認原告確與陳蘇來于就
      系爭土地訂有買賣契約。至被告子○○○、辛○○辯稱系爭買賣契約係陳蘇來
      于遭脅迫所訂立、或為通謀虛偽一節，則未據其等舉證以實其說，自難遽信。
      至陳蘇來于簽訂系爭買賣契約之動機為何，則與該契約是否成立無涉。
    按修正前土地法第三十條所謂農地，係指供農業上耕種或漁牧使用之土地而言
      ，不包括林地在內，觀諸修正前土地法第十七條第一款至第四款分列農地、林
      地、漁地、牧地，及同法第一百零六條第二項另行規定耕地包括漁牧而自明。
      至農業發展條例第三條各款，係明定該條例用辭之定義，該條例所謂農業用地
      固應認為包括林地在內，然該條例既僅就該條例「農業用地」用辭之定義而為
      規定，自難據以推定修正前土地法第三十條所謂農地，亦包括林地在內（最高
      法院七十年度台上字第三四五號判決參照）。經查：原告與陳蘇來于所訂立之
      系爭買賣契約，買賣標的為土地，地目為林，有土地登記謄本一份在卷為憑，
      揆諸前揭說明，尚非修正前土地法第三十條所謂之農地，故原告於八十七年訂
      約之際雖無自耕能力，該買賣契約尚非無效。
（二）原告主張其所應付之買賣價金已如數付清一節，雖為被告子○○○、辛○○所
      否認，然經核系爭買賣契約第三條中即已經代書林劉麗香於其上載明付款情形
      ，並特別載明八十七年十月十四日尾款全部收清，且於其後加蓋陳蘇來于之印
      鑑章，並經林劉麗香證述無訛（見本院九十年七月十六日言詞辯論筆錄），經
      本院向台灣銀行北投分行調閱契約所載之票據，亦經先後兌付，有該行九十年
      八月十五日、九十一年一月七日覆函各一份在卷為憑，是原告就此所為之主張
      亦堪憑信。至尾款中之一百零二萬七千二百十三元雖為被告壬○○所兌領，被
      告癸○○則於八十七年十月二十八日陳蘇來于住院意識不清之際將其共計四百
      五十萬元之定期存款解約提領，分別有台北縣淡水鎮農會九十年八月二日、台
      北縣淡水第一信用合作社九十一年二月五日覆函各一份附卷可稽，然此僅為被
      告壬○○、癸○○是否涉及未經陳蘇來于授權，擅自提領其存款之行為，陳蘇
      來于之其餘繼承人可就此訴追其等所應負之相關民、刑事責任，然無礙原告確
      已給付系爭買賣契約之買賣價金之認定。
五、按物之出賣人負交付其物於買受人並使其取得該物所有權之義務；繼承人對於被
    繼承人之債務，負連帶責任，民法第三百四十八條第一項、第一千一百五十三條
    第一項分別定有明文；又按辦理產權移轉登記時，有關權利人名義，得由甲方（
    按即原告）自定，乙方（按即陳蘇來于）絕不異議，觀諸系爭買賣契約第六條第
    一項亦約定至明。原告與被告之被繼承人陳蘇來于訂立系爭買賣契約，買賣價金
    已全數付清，被告自應負移轉系爭土地所有權之義務，且原告亦得指定登記名義
    人，從而，原告請求被告將系爭土地之四分之三所有權移轉登記予其所有，另四
    分之一所有權移轉登記予壬○○所有，為有理由，應予准許。
六、據上論結，本件原告之訴為有理由，依民事訴訟法第三百八十五條第一項前段、
    第八十五條第二項判決如主文。
中　　　華　　　民　　　國　　九十一　　年　　　四　　　月　　　九　　　日
                                        臺灣士林地方法院民事第一庭
~B法　　　官　方彬彬
右為正本係照原本作成。
如對本判決上訴須於判決送達後廿日內向本院提出上訴狀。
中　　　華　　　民　　　國　　九十一　　年　　　四　　　月　　十一　　　日
~B法院書記官　蕭純純
